【裁判字號】    97,重訴,386
【裁判日期】    980416
【裁判案由】    損害賠償
【裁判全文】
臺灣桃園地方法院民事判決             97年度重訴字第386號
原      告  甲○○
            乙○○○
            丙○○
            丁○○
兼上二人之
法定代理人
及四人共同
訴訟代理人  戊○○
被      告  己○○原名謝梁福.
                      現於臺灣岩灣技能訓練所執行中
上列當事人間請求損害賠償事件，經本院刑事庭以本院97年度壢
交簡附民字第37號刑事附帶民事訴訟裁定移送前來，本院於民國
98年3 月31日辯論終結，判決如下：
    主  文
被告應給付原告戊○○新臺幣壹佰零貳萬零柒佰元、原告丙○○
新臺幣捌拾柒萬伍仟柒佰貳拾捌元、原告丁○○新臺幣玖拾陸萬
肆仟陸佰貳拾貳元、原告甲○○新臺幣壹佰萬壹仟玖佰零肆元、
原告乙○○○新臺幣壹佰零陸萬仟零元，及均自民國97年5
月2 日起至清償日止，按年息5%計算之利息。
原告其餘之訴駁回。
訴訟費用由被告負擔五分之三，餘由原告負擔。
本判決第一項於原告戊○○、丙○○、丁○○、甲○○、乙○○○各以新臺幣壹拾萬元為被告供擔保後，得假執行；但被告如以
第一項之金額分別為原告預供擔保，免為假執行。
原告其餘假執行之聲請駁回。
    事實及理由
一、原告起訴主張：
  (一)被告於民國96年12月6 日下午6 時許，駕駛車號3617-JS 自
    用小客車，沿桃園縣平鎮市鎮往楊梅方向行駛，
    於行經該路段茶葉分線26A 電桿前，未注意車前狀況且未遵
    守該路段行車時速限制50公里之規定，以高達80、90公里時
    速行駛，又跨越雙黃線，致撞上對向車道陳靜芳所騎車牌IJ
    W-309 號重型機車，致陳靜芳之頭、頸部重挫傷併左、右股
    骨折，造成其創傷性休克當場死亡，被告因駕駛過失致陳靜
    芳於死亡之事實，已經被告承認，且有證人吳佳娟於偵查中
    證述屬實，而本院刑事庭已判處被告過失致人於死之罪刑確
    定。
  (二)按不法侵害他人致死者，對於支出殯葬費之人，應負損害賠
    償責任，被害人對於第三人負有法定扶養義務者，加害人對
    於該第三人亦應負損害賠償責任，又不法侵害他人致死者，
    被害人之父、母、子、女及配偶，雖非財產上之損害，亦得
    請求賠償相當之金額。民法第192 條第1 項、第2 項及第19
    4 條均有明定，原告戊○○為被害人陳靜芳之配偶，原告丙○○、丁○○為其子，而原告甲○○、乙○○○為其父母，
    故被告對於支出殯葬費之戊○○及對原告5 人可請求之扶養
    費、精神慰撫金，應負賠償責任，並提出戶籍謄本、收據及
    明細表為證。而原告五人可得請求被告賠償之金額詳列如下
    ：
  (1)原告戊○○（於48年5 月1 日生）為辦理陳靜芳之喪葬事宜
    支出殯葬費320,700 元，另夫妻互負扶養義務，陳靜芳（於
    55年7 月26日生）於96年12月6 日死亡為41歲，當時戊○○
    48歲，依95年度台灣省簡易生命年表所示，戊○○尚有餘命
    30.41 年，故戊○○可請求陳靜芳扶養之年限為30年，再依
    96年度扶養親屬寬減額計算，未滿70歲者每人每年77,000元
    ，再依霍夫曼計算法扣減期前利息，故戊○○可請求之扶養
    費為1,863,508 元。
  (2)原告丙○○為81年1 月22日生、丁○○為84年11月24日生，
    為陳靜芳之子，於陳靜芳死亡時，丙○○年滿15歲、丁○○
    年滿12歲，距離20歲成年各為5 年、8 年，而陳靜芳與戊○○各負二分之一扶養義務，再以96年之扶養親屬寬減額每人
    每年為77,000元，於扣除期前利息後，丙○○可請求之扶養
    費為175,728 元（351,456 ÷2 ＝175,728） 、丁○○可請
    求之扶養費為264,662 元（529,324 ÷2 ＝264,662）
  (3)原告甲○○為29年8 月24日生、乙○○○為32年12月24日生
    ，為陳靜芳之父、母，於其死亡時，甲○○尚有餘命15.53
    年、乙○○○尚有21.55 年，而除陳靜芳外，尚有二女一男
    之成年子女，故陳靜芳之扶養義務為四分之一，於渠二人未
    滿70歲前以96年度之扶養親屬寬減額77,000元計算，而於70
    歲後之扶養親屬寬減額為115,500 元，再扣除期前利息後，
    甲○○可請求之扶養費為301,904 元（1,207,619 ÷4 ＝30
    1,904） ，乙○○○可請求之扶養費為363,003 元（即1,45
    2,012 ÷4 ＝363,003）
  (4)另原告五人因被害人陳靜芳之死亡而哀傷不已，故各請求精
    神慰撫金100萬元。
  (5)綜上，原告請求被告賠償之金額，分別為戊○○3,184,208
    元、丙○○為1,175,728 元、丁○○為1,264,662 元、甲○○為1,301,904 元、乙○○○為1,363,003 元。
  (三)聲明：求為判決被告應給付8,289,505 元（即給付原告戊○○3,184,208 元、丙○○1,175,728 元、丁○○1,264,662
    元、甲○○1,301,904 元、乙○○○1,363,003 元）及法定
    遲延利息；並願供擔保以代釋明，請求宣告假執行。
二、被告則以：對於上開時、地發生本件交通事故造成被害人陳
    靜芳死亡，被告應負過失致人於死之民事賠償責任一事不爭
    執，另就原告主張支出之殯葬費320,700 元、原告甲○○、
    乙○○○請求扶養費之依據，以綜合所得稅之扶養親屬寬減
    額為計算基準，亦不爭執，惟原告請求之金額過高，非被告
    所能負擔，且被告之家庭經濟情況貧窮，房子也是租用的，
    故實無能力賠償。爰聲明：請求判決駁回原告之訴。
三、本件原告主張：被告於96年12月6 日下午6 時許駕駛自用小
    客車，行經桃園縣平鎮市○○路茶葉分線26A 電桿前，未注
    意車前狀況，以時速80、90公里之高速行駛，因跨越雙黃線
    而撞上對向車道陳靜芳所騎重型機車，致陳靜芳傷重當場死
    亡，被告因駕駛過失致陳靜芳死亡之刑事責任部分已經本院
    判處有期徒刑九月確定，有97年度交易字第22號刑事判決書
    及本院依職權調閱上開卷證（含桃園地檢署96年度相字第18
    57號相驗卷、97年度偵字第5482號偵查卷）核對無誤，堪信
    為真，原告又主張被告就上開侵權行為應負民事損害賠償責
    任，而被告對於其應負本件過失致人於死之民事侵權行為全
    部賠償責任一事，亦不爭執（見本院98年3 月26日言詞辯論
    期日筆錄），是原告之主張，亦屬可採。
四、按不法侵害他人致死者，對於支出醫療及增加生活上需要之
    費用或殯葬費之人，亦應負損害賠償責任。被害人對於第三
    人負有法定扶養義務者，加害人對於該第三人亦應負損害賠
    償責任。不法侵害他人之身體或健康者，對於被害人因此喪
    失或減少勞動能力或增加生活上之需要者，應負損害賠償責
    任。不法侵害他人致死者，被害人之父、母、子、女及配偶
    ，雖非財產上之損害，亦得請求賠償相當之金額。民法第19
    2 條第1 項、第2 項、第193 條第1 項、第194 條分別定有
    明文。原告戊○○為被害人陳靜芳之配偶、原告丙○○、丁○○為其二子、原告甲○○、乙○○○為其父、母，依上開
    法律規定，請求被告負民事侵權行為損害賠償責任，即於法
    有據，茲就原告請求之各項賠償數額是否有理由，分別論述
    如下：
  (一)殯葬費用：原告戊○○主張支出殯葬費320,700 元，業據提
    出祥祿禮儀公司合約明細單、收據等影本為證，被告就此並
    不爭執，是原告此部分之請求，應有理由。
  (二)扶養費：按負扶養義務者有數人時，應依下列順序定其履行
    義務之人：直系血親卑親屬。負扶養義務者有數人而其親等
    同一時，應各依其經濟能力，分擔義務；又夫妻互負扶養之
    義務，其負扶養義務之順序與直系血親卑親屬同，其受扶養
    權利之順序與直系血親尊親屬同；而受扶養權利者，以不能
    維持生活而無謀生能力者為限，惟前項無謀生能力之限制，
    於直系血親尊親屬，不適用之。民法第1115條第1 項第1款
    及第3 項、第1116條之1 、第1117條分別定有明文。即直系
    血親尊親屬（包括配偶）受扶養者，雖不以「無謀生能力」
    為要件，但須以「不能維持生活者」為限，所謂不能維持生
    活，係指不能以自己之財產維持生活者而言。原告戊○○主
    張其為被害人陳靜芳之配偶，應受扶養之平均餘命尚有30年
    ，以綜合所得稅扶養親屬寬減額每人每年77,000元計算請求
    1,863,508 元云云，惟因原告戊○○就其有不能維持生活一
    事並未舉證證明，而考量其為48年5 月1 日生，現年為50歲
    之壯年人，並有二名子由其扶養，可見其並非是不能維持生
    活之人，依上開法律規定，顯不符可得請求賠償扶養費之要
    件，故其請求被告賠償法定扶養費，不應允許；至於原告甲○○（29年8 月24日生）、乙○○○（32年12月24日生）為
    被害人陳靜芳之父、母，丙○○（81年1 月22日）、丁○○
    （84年1 月24日生）為其二子，渠等或因年歲已大不能工作
    ，或因年紀過輕尚在求學階段而無法工作，非依賴他人不能
    維持生活，被告對此亦不爭執，故渠四人請求被告賠償法定
    扶養費，即屬有據，應予允許，茲就渠四人請求法定扶養費
    之數額計算如下：
  (1)原告甲○○為29年8 月24日生，於被害人陳靜芳在96年12月
    6 日死亡時，伊為67歲，尚有平均餘命15.53 年，而陳靜芳
    死亡時之平均餘命為41.45 年，有戶籍謄本為證，並為被告
    所不爭執，是陳靜芳之平均餘命大於甲○○之平均餘命，故
    原告甲○○以其平均餘命之年限請求15年扶養費，自屬可採
    ，原告甲○○又主張滿70歲前三年，依96年度綜合所得稅扶
    養親屬寬減額每人每年為77,000元，於年滿70歲之後，每人
    每年為115,500 元，而除陳靜芳外，尚有可扶養之成年子女
    為二女一男，是陳靜芳之扶養義務為四分之一，再扣除依複
    式霍夫曼計算之期前利息，原告甲○○可請求之扶養費為
    301,904 元（年別5%複式霍夫曼計算法〈第一年不扣除中間
    利息〉，其計算式為：〈77,000×2.00000000【此為應受扶
    養3 年之霍夫曼係數】+ 115,500 ×8.00000000【此為應受
    扶養之後12年的霍夫曼係數】＝1,207,619 〉1,207,619 元
    ÷4 〈應扶養人數〉＝301,904元）。
  (2)原告乙○○○為32年12月24日生，於陳靜芳死亡為67歲，有
    戶籍謄本可參，尚有平均餘命為21.55 年，是其請求21年之
    扶養費，亦屬有據，依上開扶養親屬寬減額及四分之一之扶
    養義務計算後，其可請求扶養費為363,003 元｛即472,287
    【77,000×6.00000000（此為應受扶養7 年之霍夫曼係數）
    】＋979,725 【115,500 ×8.00000000（此為應受扶養之後
    15年之霍夫曼係數）】＝1,452,012 ÷4 ＝363,003 ｝，是
    原告乙○○○此部分扶養費之請求，應予允許。
  (3)原告丙○○（81年1 月22日生）為被害人陳靜芳之長子，於
    陳靜芳死亡時，伊為15歲，有戶籍謄本可參，尚有5 年始成
    年，是其請求5 年扶養費，亦屬有據，依上開扶養親屬寬減
    額及原告戊○○應分擔二分之一計算後，其可請求扶養費為
    175,728 元，[ 即77,000×4.00000000（此為應受扶養5 年
    之霍夫曼係數）＝351,457 ÷2 ＝175,728]
  (4)原告丁○○（84年11月24日生）為被害人陳靜芳之次子，於
    陳靜芳死亡為12歲，有戶籍謄本可參，尚有8 年始成年，是
    其請求8 年扶養費，亦屬有據，依上開扶養親屬寬減額及原
    告戊○○應分擔二分之一計算後，其可請求扶養費為264,66
    2 元，[ 即77,000×6.00000000（此為應受扶養8 年之霍夫
    曼係數）＝529,324 ÷2 ＝264,662]
  (三)慰撫金：慰撫金是否相當，應以加害行為之加害程度及被害
    人所受痛苦，斟酌加害人及被害人之身分、經濟地位等各種
    情形定之。查原告因本件車禍驟失至親，致不能再與陳靜芳
    共享親情天倫之樂，精神上所受痛苦，不言可喻，爰斟酌原
    告等人之知識程度、經濟能力，與被告之經濟能力及家庭狀
    況等情，本件車禍所造成損害等一切情狀，認原告請求被告
    賠償各100 萬元之精神慰撫金，應為適當，自應准許。被告
    抗辯各100 萬元之精神慰撫金過高，惟並未敘明理由及提出
    任何事證，故其空言否認，顯不可採。
  (四)據上，則原告可得請求之金額，原告戊○○為1,320,700 元
    （即320,700 ＋1,000,000） 、原告丙○○為1,175,728 元
    （即175,728 ＋1,000,000） 、原告丁○○為1,264,622 元
    （即264,662 ＋1,000,000） 、原告甲○○為1,301,904 （
    即301,904 ＋1,000,000） 、原告乙○○○為1,363,003 元
    （即363,003 ＋1,000,000） 。至原告逾此範圍之請求，則
    屬無據，不應准許。
五、再保險人依本法規定所為之保險給付，視為被保險人損害賠
    償金額之一部，被保險人受賠償請求時，得扣除之，強制汽
    車責任保險法第32條定有明文。又依該法第11條第1 項規定
    ，所稱之請求權人，於因汽車交通事故死亡者，為受害人之
    遺屬，並以受害人之父母、子女及配偶為第1 順位；同條第
    2 項復規定，同一順位之遺屬有數人時，按人數平均分配保
    險給付。是以本件因陳靜芳死亡，由保險人所給付之強制汽
    車責任保險金固為150 萬元，此為原告所自認（參照本院卷
    第108 頁），惟因原告5 人均為請求權人，應按人數平均分
    配保險金，故原告所得分配之保險金各為30萬元。準此，於
    本件訴訟中，依上開規定，原告之請求應扣除之金額各為30
    萬元。綜上，原告可得請求之金額為原告戊○○為1,020,70
    0 元（即1,320,700 －300,000） 、原告丙○○為875,728
    元（即1,175,728 －300,000） 、原告丁○○為964,622 元
    （即1,264,662 －300,000） 、原告甲○○為1,001,904 （
    即1,301,904 －300,000） 、原告乙○○○為1,063,003 元
    （即1,363,003 －300,000） 。至原告逾此範圍之請求，則
    屬無據，不應准許。
六、另按給付無確定期限者，債務人於債權人得請求給付時，經
    其催告而未為給付，自受催告時起，負遲延責任。其經債權
    人起訴而送達訴狀，或依督促程序送達支付命令，或為其他
    相類之行為者，與催告有同一之效力。遲延之債務，以支付
    金錢為標的者，債權人得請求依法定利率計算之遲延利息；
    又應付利息之債務，其利率未經約定，亦無法律可據者，週
    年利率為5%，民法第229 條第2 項、第233 條第1 項前段、
    第203 條分別定有明文。本件為侵權行為之債，兩造自無約
    定清償期及利率，原告主張被告應自刑事附帶民事起訴狀送
    達被告之翌日起至清償日按法定利率計算之利息，依上規定
    應屬有據，而本件起訴狀繕本係於97年4 月22日寄存送達，
    依民事訴訟法第138 條第2 項規定自寄存之日起經10日發生
    效力，故原告請求自97年5 月2 日起至清償日止，按週年利
    率5%計算之利息為有理由，應予准許。
七、原告陳明願供擔保，聲請宣告假執行，經核原告勝訴部分，
    合於法律規定，應予允許；而被告雖未聲請願供擔保而免為
    假執行，惟考量本件係金錢給付之訴，被告如可供擔保免為
    假執行，於兩造均無不利，故併依職權宣告，爰各酌定相當
    之擔保金額准許之。至於原告其餘假執行之聲請部分，因其
    訴之駁回而失所附麗，併予駁回。
八、據上論結，本件原告之訴為有一部有理由，一部無理由，並
    依民事訴訟法第79條、第390 條第2 項、第392 條第2 項，
    判決如主文。
中    華    民    國    98    年    4     月    16    日
                  民事第一庭  法  官  潘進柳
上列正本證明與原本無異。
如對本判決上訴，須於判決送達後20日內向本院提出上訴狀
中    華    民    國    98    年    4     月    17    日
                              書記官  谷貞豫


司法院資訊處製作；財團法人民間司法改革基金會備份。
